臺灣高等法院民事判決  
108年度上易字第1137號
上  訴  人  鄭小池
訴訟代理人  陳錦芳律師
            陳高星律師
被 上訴 人  王森  
上列當事人間請求拆除污水管線等事件，上訴人對於中華民國
108年8月19日臺灣臺北地方法院108年度訴字第2130號第一審判
決提起上訴，並為上訴聲明之減縮，本院於109年3月4日言詞辯
論終結，判決如下：
    主  文
上訴駁回。
第二審訴訟費用由上訴人負擔。
    事實及理由
壹、程序方面：
一、按在第二審為訴之變更或追加，非經他造同意，不得為之，
    但擴張或減縮應受判決事項之聲明，不在此限，民事訴訟法
    第446條第1項、第255條第1項第3款定有明文。查上訴人原
    上訴聲明第3項請求被上訴人給付新臺幣（下同）10萬9,388
    元，並自民國108年4月2日起至被上訴人完成污水管移除之
    日止，按日給付82元（本院卷第17頁）。嗣於本院審理中撤
    回上開聲明之請求（本院卷第185頁），依首開規定，上訴
    人所為減縮上訴聲明，自應准許。
二、又按不變更訴訟標的，而補充或更正事實上或法律上之陳述
    者，非為訴之變更或追加。民事訴訟法第256 條亦有明定。
    上訴人起訴時就請求拆除之污水管線提出標示位置之地籍圖
    （原法院108年度店補字第145號卷【下稱店補卷】第28頁）
    ，嗣於本院審理中更正為如附圖所示，此係補充及更正事實
    上之陳述，非為訴之變更或追加。　　
貳、實體方面：
一、本件上訴人主張：伊前配偶即原審原告王世棱於104年8月6
    日將位於新北市○○區○○社區(下稱直潭社區)之坐落同區○○段
    ○○小段364之52地號土地（下稱系爭土地）贈與並移轉所有
    權登記予伊，而系爭土地左側接鄰被上訴人所有同小段364
    之51地號土地（下稱被上訴人土地），其上並有被上訴人所
    有之門牌號碼為新北市○○區○○○街00號房屋（下稱被上訴人
    房屋）。又被上訴人前為施作房屋污水管埋設工程，向王世
    棱借用系爭土地，王世棱於103年7月2日與被上訴人簽訂切
    結書（下稱系爭切結書），同意被上訴人借用空地以利機具
    操作及地面開挖，並未同意借地埋管。詎被上訴人未經王世
    棱或伊之同意，擅自在系爭土地埋設其家用污水管，且於施
    工時亦未通知王世棱到場表示意見。迄至107年4月間，伊為
    出售系爭土地，經被上訴人告知始知悉遭被上訴人擅自埋設
    如附圖所示之污水管（下稱系爭污水管），且伊並未繼受系
    爭切結書，自不受拘束，自得請求被上訴人將系爭污水管移
    除。爰依民法第767條規定，求為命：被上訴人應將如附圖
    所示埋設於系爭土地之系爭污水管移除。（未繫屬本院者，
    不予贅述）
二、被上訴人則以：直潭社區於103年初污水管新建工程開始動
    工，伊係經由訴外人即時任直潭社區管理委員會（下稱直潭
    管委會）副主任委員陳景村之協助，向王世棱借用系爭土地
    埋設污水管，伊並以同意圍牆出借王世棱使用為附加條件，
    雙方始簽訂系爭切結書，而主管機關新北市水利局及監造單
    位式新工程顧問股份有限公司（下稱式新公司）均係以切結
    書為施工依據，且王世棱時任營建署技正及直潭管委會委員
    ，對於借地施作污水管之事知之甚詳，王世棱確實同意伊借
    地埋管，並依王世棱要求加大管徑供兩家匯流共用之系爭污
    水管，埋於系爭土地外緣，日後土地購買人蓋屋即可節省埋
    設管線費用，並無減損土地價值。王世棱於104年間將系爭
    土地贈與上訴人，上訴人應知悉系爭切結書，如以此規避契
    約之拘束，使伊既有污水管無處可行，違反誠信原則等語，
    資為抗辯。
三、原審為上訴人敗訴之判決，上訴人提起上訴，減縮後之上訴
    聲明：㈠原判決關於駁回後開第2項之訴部分廢棄。㈡被上訴
    人應將如附圖所示埋設於系爭土地之系爭污水管移除。被上
    訴人答辯聲明：上訴駁回。
四、兩造不爭執事項（本院卷第185、45頁）：
  ㈠王世棱原為系爭土地（門牌地址為新北市○○區○○○街00號）之
    所有權人，於104年8月6日以夫妻贈與為原因，將系爭土地
    所有權移轉登記予上訴人，迄今仍為空地，系爭土地左側接
    鄰被上訴人土地，坐落被上訴人土地建有被上訴人房屋。有
    王世棱之土地所有權狀、系爭土地現況照片（店補卷第16、
    29頁）、上開二筆土地登記公務用謄本、異動索引（原審卷
    第121至135頁）、被上訴人房屋照片（本院卷第139頁）可
    佐。
  ㈡被上訴人為施作污水管向王世稜商借系爭土地，經陳景村居
    中協調並提供切結書格式，王世棱於103年7月2日與被上訴
    人簽立系爭切結書，並手寫加註「承借人圍牆同意供出借人
    使用，雙方同意使用一根匯流管，請加大管徑，以供二戶使
    用」等語（店補卷第17頁）。被上訴人將系爭污水管埋設於
    近被上訴人土地側之系爭土地內等情，並有系爭污水管施工
    時照片可考（本院卷第135、137頁）。
五、上訴人主張被上訴人未經王世棱或其同意將系爭污水管埋設
    於其所有之系爭土地，依民法第767條規定，請求被上訴人
    自行僱工花費移除系爭污水管，為被上訴人否認，並以前詞
    置辯。茲就兩造之爭點及本院之判斷，詳述如下：
  ㈠被上訴人設置系爭污水管是否經原地主王世稜之同意？
  ⒈按探求契約當事人之真意，應通觀契約全文，依誠信原則，
    從契約之主要目的及經濟價值等作全盤之觀察，若契約文字
    ，有辭句模糊，或文意模稜兩可時，固不得拘泥於所用之辭
    句，但解釋之際，並非必須捨辭句而他求，倘契約文字業已
    表示當事人真意，無須別事探求者，即不能反捨契約文字更
    為曲解（最高法院86年度台上字第3873號判決要旨參照）。
    經查，被上訴人於施作系爭污水管前，曾經由時任直潭管委
    會副主任委員陳景村居中協調，與系爭土地原地主王世棱簽
    立系爭切結書，商借系爭土地，此為兩造所不爭執之事實（
    不爭執事項㈡）。系爭切結書上記載：「因本社區實施汙水
    管埋設工程於該戶○○區○○○街22號，業主王森（即被上訴人
    ）施作時需商借鄰地364-52地號，或住○○○區○○○街00號，以
    利機具之操作空間及地面開挖，使用後並應回填整平無誤，
    交付原地主，特立此書以為證明」，並由王世棱手寫註記「
    承借人圍牆同意供出借人使用，雙方同意使用一根匯流管，
    請加大管徑，以供二戶使用」等語，有系爭切結書為證（店
    補卷第17頁），可知，被上訴人於施作污水管埋設工程時，
    出借人王世棱同意提供系爭土地予被上訴人作為「機具之操
    作空間及地面開挖」使用，開挖後必須回填整平交還地主，
    自係同意開挖系爭土地施工。被上訴人與王世稜間就系爭土
    地成立使用借貸關係。又王世棱與被上訴人間並無所有權移
    轉之約定，故被上訴人稱此為互易契約，應屬誤會。
  ⒉就借用範圍部分，上訴人主張系爭切結書並未明文記載「須
    長期借用土地埋設管線」，被上訴人係因違規將建築基地蓋
    滿，使基地內無空地施作污水管線，王世稜曾任內政部營建
    署技正，係設想被上訴人是將污水管線設置於被上訴人房屋
    地下室，僅可能少部分通過系爭土地，方簽立系爭切結書云
    云。然被上訴人土地確實已蓋滿而無法開挖土地施工，經證
    人即張亨萃於原審結證：式新公司承攬直潭社區汙水下水道
    工程，伊從103年2月直到該工程於104年間竣工，由伊一人
    負責現場監造，最清楚此案。被上訴人埋設污水管之所以會
    經過私地，是經由陳副主委出來協調取得借地同意書後，廠
    商才會進場施作，不止被上訴人房屋，直潭社區還有其他住
    戶有相同的借地情形，也是因為施作空間不足，必須藉由左
    側或右側的鄰地，把部分的汙水管埋在鄰地範圍內，有○○○
    街64號、○○○街34號、○○○街30號、○○○街7號、9號、15號，
    他們也都有簽立類似的切結書。本件施工工程中，沒有通知
    鄰地所有人到場，是因為已經由直潭社區管委會確定可以做
    、土地可以用才進場。其他住戶的埋管工程都施作完成了，
    所借用鄰地的所有權人，沒有聽說有產生爭議。被上訴人房
    屋用地接管是因為用地不足，施工空間不足，所以才會借地
    ，借地的目的就是要埋設管子，因為家戶管子都是用明挖開
    挖方式施工，管線埋設的話一定都是在空地開挖管溝方式施
    作，就是要挖的那塊地一定也會有埋設的管線。借地有借後
    面、左側、右側都有，再做到道路段，如果是借左側或右側
    鄰地，就有可能前後貫穿等語（原審卷第300至306頁），並
    提出與直潭社區管委會103 年10月13日直管103字第101302
    號函所附「直潭社區汙水管佈管第2批住戶登記名單」相同
    （原審卷第241至243頁）之該份住戶登記名單，以及○○○街6
    4號、○○○街34號、○○○街30號、○○○街7號、9號、15號與各該
    鄰地所有人分別簽立同樣記載「需商借鄰地，以利機具之操
    作空間及地面開挖，使用後並應回填整平無誤，交付原地主
    」等文字之切結書影本供參（原審卷第317至327頁），足見
    直潭社區污水管工程是以在空地開挖管溝方式施工，就施作
    空間不足之住戶經由管委會協調借用鄰地之空地埋管，而因
    被上訴人房屋所在之土地空間不足，而借用右側之系爭土地
    開挖地面、埋設管線後，再一路連接至道路之汙水管線。復
    參照被上訴人提出之直潭社區103年8月24日103年度第1次土
    地所有權人暨住戶大會會議紀錄所載，會務報告部分，法規
    組召集人即王世稜委員就設立污水下水道系統報告後，公共
    工程組召集人陳景村委員報告事項：「㈡⒈直潭社區污水下水
    道增建及改善工程」正全面進行中…。⒉現行施工內容係依據
    新北市污水工程施工規範作業，以重力引流工法作為施工方
    式，最簡易工法為：借用鄰地施作兩戶共有之匯流管，這是
    創造雙贏破壞最低的方式（目前已有16位徵得鄰地鄉親認可
    ，並拿到同意書）…；若地主同意借鄰屋施工，可順便完成
    自有污水管線，為將來節省一筆建構費用。」，證人張亨萃
    接續就「社區公共污水接戶管線整治工程案報告，包含：「
    ⒋道路段公共管網後之用戶接管工程施作順序為：㈠優先施作
    第一階段82接管戶、㈡第二階段接管戶。⒌第二階段接管戶多
    數屬建地內無施作空間（施作空間不足、地下室全開挖）需
    取得鄰空地土地所有權人簽據「借地同意書」後施工廠商方
    可進場施作。…⒒需改管之建物皆設有地下室且採壓力管線排
    放，因施工涉及建物結構（洗孔），故應委由專業廠商進行
    地下室污水管線改管可行性評估，非本工程施作範疇。」等
    情，有該次會議紀錄可佐（本院卷第225至229頁），已清楚
    記載直潭社區進行污水管線整治工程之施工方式是借用鄰地
    施作兩戶共有之匯流管，並由出借人簽據同意書即系爭切結
    書後，施工廠商始進場施作，而上訴人所稱在房屋地下室施
    作污水管之工法，並非直潭社區當次工程施作範疇。王世棱
    身為直潭管委會委員之一，並參與該次會議，自然對於直潭
    社區施作污水管之方式及簽立系爭切結書之目的知之甚詳。
    參以王世棱手寫註記「承借人圍牆同意供出借人使用，雙方
    同意使用一根匯流管，請加大管徑，以供二戶使用」，亦即
    所設置之污水管是用以供被上訴人房屋及其房屋兩戶所共用
    ，而被上訴人土地已無法開挖，始向王世稜商借空地設置污
    水管，實難想像王世稜會誤認係將匯流兩戶污水管流入承借
    人房屋地下室之工法行之。益徵系爭切結書之文義即係王世
    稜同意出借系爭土地進行地面開挖，以埋設汙水管線、施作
    工程至為明確。上訴人主張系爭切結書之文義並無長期借地
    埋管之意思，顯然與事實不符。
  ⒊上訴人另主張「地面開挖」亦有未埋設管線之情形，並提出
    內政部營建署108年9月18日營署水字第1080065238號函為據
    （本院卷第57至58頁）。上開函文說明固然有「下水道工程
    施作時，常以地面開挖方式埋設管渠，埋設管渠係指工程構
    造物實際設置行為，惟工程實務上埋設管渠並非僅地面開挖
    之單一目的，包含地面下管渠之試挖探管等，皆須透過地面
    開挖之方式始能完成。」等語，然本件王世稜明知被上訴人
    係為設置污水管而商借系爭土地，已如前述，並非地面下管
    渠之試挖探管，系爭切結書所載之地面開挖顯非試挖探管之
    用，上訴人引用上開函文，無從為有利之認定。
  ⒋小結，被上訴人確實經原地主王世稜之同意，借用系爭土地
    埋設系爭污水管，且為不定期之使用借貸關係，應堪認定。
  ㈡上訴人依民法第767條規定，請求被上訴人拆除系爭污水管，
    是否可採？
  ⒈按民法第767條第1項規定：「所有人對於無權占有或侵奪其
    所有物者，得請求返還之。對於妨害其所有權者，得請求除
    去之。有妨害其所有權之虞者，得請求防止之。」，須以占
    有所有物之人係無占有之合法權源者，始足當之；倘占有之
    人有占有之正當權源，即不得對之。再按民法第148條規定
    ，權利之行使，不得違反公共利益，或以損害他人為主要目
    的。行使權利，履行義務，應依誠實及信用方法。而民法上
    之債權契約，除法律有特別規定外，固僅於特定人間發生其
    法律上之效力，惟物之受讓人若知悉讓與人已就該物與第三
    人間，另訂有債權契約，而猶於該契約成立後，惡意受讓該
    物之所有權者，參照司法院大法官會議釋字第349號解釋，
    及民法第148條所揭櫫之誠信原則，受讓人亦仍應受讓與人
    原訂債權契約之拘束（最高法院90年台上字第1060號判決意
    旨參照）。
  ⒉上訴人主張系爭切結書為王世棱與被上訴人所簽立，其不受
    拘束云云。查本件被上訴人埋設系爭污水管，而與原地主王
    世棱間就系爭土地成立不定期之使用借貸關係，固然為債權
    契約關係。然王世稜於簽立系爭切結書逾一年後，於104年8
    月6日婚姻關係存續期間，以夫妻贈與為原因，將系爭土地
    所有權贈與上訴人，上訴人與被上訴人間縱然沒有債權關係
    ，然上訴人受贈系爭土地時即已埋設系爭污水管，且受贈期
    間與王世稜為夫妻關係，明知或可得而知王世稜簽立系爭切
    結書之事，並審酌污水管線本即為家戶之必要民生設施，系
    爭污水管設置後，亦可供繼受之上訴人或其他繼受人日後興
    建房屋共用，且埋設位置係在系爭土地左側緊鄰被上訴人房
    屋外牆之地面下約1公尺處，有照片可參（本院卷第135頁）
    ，應屬影響系爭土地利用之較小方式，且非肉眼可見，參照
    上開說明，上訴人既知悉已有使用借貸特約存在，其行使系
    爭土地所有權之物上請求權，請求被上訴人拆除系爭污水管
    ，即有違誠信原則而不得為之。
六、綜上所述，上訴人依民法第767條規定請求被上訴人應將如
    附圖所示埋設於系爭土地之系爭污水管移除，為無理由，不
    應准許。原審就此部分為上訴人敗訴之判決，核無不合。上
    訴意旨指摘原判決此部分不當，求予廢棄改判，為無理由，
    應予駁回。
七、本件事證已臻明確，兩造其餘之攻擊或防禦方法及所用之證
    據，經本院斟酌後，認為均不足以影響本判決之結果，爰不
    逐一論列，附此敘明。
八、據上論結，本件上訴為無理由，依民事訴訟法第449條第1項
    、第78條，判決如主文。　　
中　　華　　民　　國　　109 　年　　3 　　月　　18　　日
                  民事第二庭
                        審判長法  官  陳容正
                              法  官  王怡雯
                              法  官  紀文惠
正本係照原本作成。
不得上訴。
中　　華　　民　　國　　109 　年　　3 　　月　　18　　日
　　　　　　　　　　　　　　　
　　　　　　　　　　　　　　　書記官  李昱蓁